臺灣桃園地方法院民事判決
111年度訴字第779號
原      告  臺灣土地銀行股份有限公司

法定代理人  何英明
訴訟代理人  陳柏均
被      告  財政部國有財產署北區分署（即王長福之遺產管理
            人）

法定代理人  郭曉蓉
訴訟代理人  郭憶玫
上列當事人間請求清償借款事件，本院於民國111年7月18日言詞
辯論終結，判決如下：
    主  文
被告應於管理被繼承人王長福之遺產範圍內給付原告新臺幣壹佰
柒拾玖萬肆仟零貳拾壹元，及自民國一○六年一月十一日起至清
償日止，按年息百分之二點一八計算之利息，暨違約金壹元。
原告其餘之訴駁回。
訴訟費用由被告於管理被繼承人王長福之遺產範圍內負擔。
    事實及理由
壹、程序事項：
一、按訴狀送達後，原告不得將原訴變更或追加他訴，但擴張或
    減縮應受判決事項之聲明者，不在此限，民事訴訟法第255
    條第1項第3款定有明文。經查，原告起訴時原聲明請求：被
    告應給付原告新臺幣（下同）1,794,021元，及自民國101年
    2月2日起至清償日止，按週年利率2.18%計算之利息，暨自1
    01年3月3日起至清償日止，逾期6個月（含）以內者，按上
    開利率10%，逾期超過6個月者，就超過部分，按上開利率20
    %計付違約金，並扣除相對人遺產管理公告期間103年8月21
    日至105年2月20日之利息及違約金，有民事支付命令聲請狀
    在卷可稽（見臺灣臺北地方法院111年度司促字第837號卷，
    下稱司促卷，第5頁），嗣於108年7月18日當庭變更利息起
    算日為106年1月11日，並就扣除相對人遺產管理公告期間10
    3年8月21日至105年2月20日之利息及違約金部分刪除，有本
    院言詞辯論筆錄附卷可參（見本院卷第21頁），核原告所為
    上開聲明之變更，為擴張或減縮應受判決事項之聲明，揆諸
    上開規定，應予准許。
貳、實體事項：
一、原告主張：訴外人即被繼承人王長福於95年6月15日與原告
    簽立借據，借款50萬元，約定借款期間為95年6月15日至102
    年6月15日止，每個月為1期，共分84期，自撥款日起，依年
    金法按月平均攤還本息，利息按原告公告指標利率加2.5％機
    動計息，如遲延還本或付息時，本金自到期日起，利息自付
    息日起，照應還款額，逾期在6個月以內部分按前開約定利
    率之10%，逾期超過6個月部分按前開利率之20%計付違約金
    。王長福於95年8月29日另與原告簽立住宅貸款契約、增補
    條款契約書，向原告借款433萬元，約定借款期間自95年8月
    29日至115年8月29日止，每個月為1期，共分240期，自撥款
    日起，前3年按月計付利息，自第4年起，再依年金法按月平
    均攤還本息，其中優惠貸款金額200萬元部分，利息按中華
    郵政股份有限公司2年期定期儲金機動利率2加1％機動計息，
    利息中政府固定補貼年利率0.125%，借款人實際支付利息為
    貸款利息減政府補貼利率計付；超過優惠貸款金額233萬元
    部分，利息自95年8月29日起至96年2月27日止按原告公告指
    數型房貸指標利率機動計息，自96年2月28日起至97年8月28
    日止按原告公告指數型房貸指標利率加0.77％機動計息，自9
    7年8月29日起按原告公告指數型房貸指標利率加1.37％機動
    計息，如遲延還本或付息時，本金自到期日起，利息自付息
    日起，照應還款額，逾期在6個月以內部分按前開約定利率
    之10%，逾期超過6個月部分按前開利率之20%計付違約金。
    詎王長福於96年4月7日死亡，經原告聲請強制執行，經本院
    100年度司執字第56112號分配執行拍賣所得金額，原告受償
    部分本金及至101年2月1日止之利息及違約金，王長福尚欠
    本金179萬4,021元，及自106年1月11日起至清償日止，按年
    利率2.18％計算之利息，暨自101年3月3日起至清償日止，逾
    期在6個月以內部分，按上開利率10％，逾期超過6個月部分
    ，按上開利率20％計付違約金未清償，爰依消費借貸之法律
    關係提起本件訴訟等語。並聲明：被告應給付原告179萬4,0
    21元，及自106年1月11日起至清償日止，按年利率2.18％計
    算之利息，暨自101年3月3日起至清償日止，逾期在6個月以
    內部分，按上開利率10％，逾期超過6個月部分，按上開利率
    20％計付違約金。
二、被告則以：被告係王長福之遺產管理人，應僅於王長福之遺
    產範圍內清償債務並負擔相關訴訟費用；又原告於本件起訴
    前未曾向被告申報債權請求清償，亦未敘明違約金所償付之
    損害為何，依民法第230條規定，被告應不負遲延責任，違
    約金應予免除或酌減等語，資為抗辯。並聲明：原告之訴駁
    回。
三、本院之判斷：
　㈠按稱消費借貸者，謂當事人一方移轉金錢或其他代替物之所
    有權於他方，而約定他方以種類、品質、數量相同之物返還
    之契約；又借用人應於約定期限內，返還與借用物種類、品
    質、數量相同之物；利息或其他報償，應於契約所定期限支
    付之；當事人得約定債務人於債務不履行時，應支付違約金
    ，民法第474條第1項、第478條前段、第477條前段、第250
    條第1項分別定有明文。又遺產管理人應就管理之遺產清償
    被繼承人之債務；被繼承人之債權人或受遺贈人，不於第11
    79條第1項第3款所定期間內為報明或聲明者，僅得就賸餘遺
    產，行使其權利，民法第1179條第1項第4款前段、第1182條
    亦分別定有明文。
　㈡原告主張之上開借款事實，業據其提出與所述相符之借據、
    住宅貸款契約、增補條款契約書、本院民事執行處100年司
    執字第56112號強制執行金額計算書分配表為證（見司促卷1
    1至21頁），並為被告所不爭執，是原告主張，應堪信為真
    正。王長福就上開借款未依約清償本息，迄今尚積欠本金17
    9萬4,021元、利息，原告請求如主文第1項所示之本金、利
    息核屬有據。而被告以王長福遺產管理人之身分，依民法第
    1179條第1項規定，代為管理及處理了結王長福死亡當時所
    遺留財產狀態，即其僅係代王長福管理遺產，並非概括承受
    王長福之一切債務，是原告僅得於王長福之遺產範圍內請求
    被告清償借款。原告逾此部分之請求，即屬無據。
　㈢被告固抗辯原告未曾向被告申報債權請求清償等語，然依前
    開借據、住宅貸款契約、增補條款契約書約定，原告本得收
    取各該借款債權所生之利息，縱王長福死亡後，原告未申報
    債權，致被告無法知悉該債權而清償，仍無礙王長福應清償
    利息債務之事實，被告自不能拒絕清償。
　㈣按約定之違約金額過高者，法院得減至相當之數額，民法第2
    52條定有明文，查系爭借款契約所約定之違約金，未約定違
    約金收取之期限，原告固得於被告清償全部借款前之不定期
    限，不斷向被告計收逾期未還款之違約金，然計算至本件言
    詞辯論終結時，違約金已達15年餘，顯屬過高，且不利於被
    告清償借款而顯失公平，復參酌行政院消費者保護會頒布之
    消費性無擔保貸款定型化契約範本第8條規定，就按期計收
    之違約金設有最高連續收取期數9期之限制，而原告已收取
    至王長福違約後至101年2月1日止之違約金，業據原告自承
    ，審酌前揭應記載事項所定違約金收取標準、目前利率水準
    、社會經濟狀況等情，酌減原告本件所得請求之違約金為1
    元。
五、綜上所述，原告依消費借貸之法律關係，請求被告給付如主
    文第1項所示之本金、利息及違約金，為有理由，應予准許
    。原告逾此部分之請求，則無理由，應予駁回。
六、本件事證已臻明確，原告其餘攻擊防禦方法及所提之證據，
    經本院審酌後，認為均與判決結果無影響，爰不一一論述，
    附此敘明。
七、訴訟費用裁判之依據：民事訴訟法第79條。
中　　華　　民　　國　　111 　年　　7 　　月　　29　　日
                  民事第二庭  法　官　李麗珍
正本係照原本作成。
如對本判決上訴，須於判決送達後二十日內向本院提出上訴狀。
如委任律師提起上訴者，應一併繳納上訴審裁判費。　　　　　
中　　華　　民　　國　　111 　年　　7 　　月　　29　　日
　　　　　　　　　　          書記官  謝伊婕